【裁判字號】    98,上,982
【裁判日期】    981222
【裁判案由】    返還土地
【裁判全文】
臺灣高等法院民事判決                   98年度上字第982號
上  訴  人  丁○○
            戊○○
被  上訴人  乙○○
訴訟代理人  甲○○
被  上訴人  丙○○
上列當事人間返還土地事件，上訴人對於中華民國98年8月5日臺
灣新竹地方法院98年度訴字第275號第一審判決提起上訴，本院
於98年12月1日言詞辯論終結，判決如下：
    主      文
上訴駁回。
第二審訴訟費用由上訴人丁○○負擔三分之二，餘由上訴人戊○
○負擔。
    事實及理由
一、被上訴人起訴主張：坐落於新竹市○○段第682地號，地目
    田，面積3896.61平方公尺（下稱系爭土地），係伊等與上
    訴人丁○○所共有，應有部分各三分之一，惟上訴人丁○○
    竟未經伊等之同意，於民國（下同）92年間，擅自將系爭土
    地鋪設柏油後，全部出租予上訴人戊○○供作夜市使用，且
    禁止伊等進入或使用。伊等前曾就系爭土地及另筆新竹市○
    ○段第714地號土地訴請分割共有物，嗣經雙方就系爭土地
    部分於原法院96年竹調字第253號達成調解，該調解筆錄（
    下稱系爭調解筆錄）內容為：(一)上訴人丁○○與戊○○間，
    就系爭土地之租賃契約合意於97年3月31日終止。(二)被上訴
    人及上訴人丁○○願將系爭土地出租與上訴人戊○○，租賃
    期間自97年4月1日起至97年6月30日止，每月每星期四使用
    一次，租金為新台幣（下同）2萬7,000元，上訴人戊○○應
    按月於每月10日前給付被上訴人及上訴人丁○○各9,000元
    。(三)上訴人丁○○願於97年4 月10日前，給付被上訴人乙○
    ○20萬元。詎於97年6月30日租賃合約終止後，上訴人丁○
    ○竟又於未取得伊等同意續約之情形下，擅自將系爭土地出
    租予上訴人戊○○供作夜市使用，雖經伊等屢次告知如欲繼
    續租用應與伊等另議新約，惟上訴人均置之不理，伊等自得
    請求上訴人丁○○將系爭土地地面上所鋪設之柏油鏟除，並
    請求上訴人2人將系爭土地返還予伊等及其他共有人。又上
    訴人丁○○自97年7月1日起，無權將系爭土地擅自出租予上
    訴人戊○○，並擅自收取租金，因而受有超逾其應有部分之
    租金利益，致伊等受有每月各9,000元之損害，至98年4月30
    日止計各9萬元，伊等自得請求返還。爰依民法第767條第1
    項前段、第821條及第179條第1項之規定，訴請：(一)上訴人
    丁○○應將系爭土地地面上所鋪設之柏油鏟除，並與上訴人
    戊○○共同將該土地返還予伊等及其他共有人全體。(二)上訴
    人丁○○應給付伊等各9萬元。(三)上訴人戊○○應自98年5月
    1日起至將系爭土地返還伊等及其他共有人之日止，按月給
    付伊等各9,000元。(四)願供擔保請准宣告假執行。原審為上
    訴人全部敗訴之判決，上訴人不服提起上訴。被上訴人則於
    本院聲明：上訴駁回。
二、上訴人則以：依系爭調解筆錄所載，上訴人戊○○向被上訴
    人及上訴人丁○○承租系爭土地，租賃期間自97年6月30日
    屆滿。租期屆滿後，上訴人戊○○曾由訴外人洪作礪、黃長
    庚等人陪同，與被上訴人商談有關續租事宜，因被上訴人均
    表示彼等已授權上訴人丁○○全權處理，並要求上訴人戊○
    ○直接與上訴人丁○○商議續租事宜，故而上訴人戊○○乃
    找上訴人丁○○相商，上訴人丁○○表示一切租賃條件照舊
    ，繼續租予上訴人戊○○，故上訴人戊○○自97年6月30日
    起至97年7月10日止，仍依原約定給付租金予上訴人丁○○
    ，被上訴人亦繼續收取租金，顯然已構成不定期租賃。再者
    ，上訴人戊○○承租系爭土地係作為夜市使用，已耗資120
    餘萬元舖設柏油路面，倘無法繼續承租將損失甚鉅，亦影響
    其餘夜市攤販之生活問題等語，資為抗辯。並於本院聲明：
    (一)原判決廢棄。(二)被上訴人在第一審之訴駁回。
三、兩造不爭執之事實：
  (一)系爭土地，係被上訴人二人與上訴人丁○○所共有，應有部
    分各3分之1，曾由上訴人丁○○出租予上訴人戊○○供作夜
    市使用。
  (二)系爭調解筆錄內容為：(1)上訴人丁○○與戊○○間，就系爭
    土地之租賃契約合意於97年3月31日終止。(二)被上訴人及上
    訴人丁○○願將系爭土地出租予上訴人戊○○，租賃期間自
    97年4月1日起至97年6月30日止，每月每星期四使用一次，
    租金為2萬7,000元，上訴人戊○○應按月於每月10日前給付
    予被上訴人及上訴人丁○○各9,000元。(三)上訴人丁○○願
    於97年4月10日前，給付被上訴人乙○○20萬元，有系爭調
    解筆錄附卷可稽（見原審卷第10頁、11頁）。
  (三)至97年6月30日租期屆滿後，上訴人戊○○仍繼續使用系爭
    土地供夜市使用，並給付租金予上訴人丁○○。
四、被上訴人又主張：上訴人丁○○於97年6月30日租賃合約終
    止後，未經伊等同意，擅將系爭土地出租予上訴人戊○○供
    作夜市使用，為無權占有，上訴人自應共同將系爭土地返還
    予伊等及其他共有人全體，伊等並得請求上訴人返還其等所
    受之利益等語。然此為上訴人所否認，並以前開情詞置辯。
    是本件所應審究者厥為：(一)上訴人戊○○於97年6月30日租
    期屆滿後，繼續使用系爭土地，有無合法正當權源？(二)被上
    訴人得否請求上訴人返還不當得利？若為肯定，其數額若干
    ，始為合理？茲分別論述如下：
  (一)上訴人戊○○於97年6月30日租期屆滿後，繼續使用系爭土
    地，有無合法正當權源？
    1.被上訴人主張：租期屆滿後，伊等並未同意續約，且未授
      權上訴人丁○○洽談續租事宜等語。上訴人則抗辯：被上
      訴人授權上訴人丁○○與上訴人戊○○商議續租事宜，上
      訴人丁○○表示一切租賃條件照舊，繼續租予上訴人戊○
      ○，而上訴人戊○○自97年6月30日起至97年7月10日止，
      仍依原約定給付租金予上訴人丁○○，被上訴人亦繼續收
      取租金，顯已構成不定期租賃等語，並舉證人洪作礪、黃
      長庚附和其說。
    2.按「法律關係定有存續期間者，於期間屆滿時消滅，期滿
      後，除法律有更新規定外，並不當然發生更新之效果。」
      、「定期租賃契約期滿後之得變為不定期租賃者，在出租
      人方面係以有無即表示反對之意思為條件，而非以有無收
      取使用收益之代價為條件，故苟無即表示反對之意思而未
      為使用收益代價之收取，其條件仍為成就，苟已即為反對
      之意思而為使用收益代價之收取，其條例仍為不成就。」
      （最高法院70年度台上第3678號、47年度台上第1820號判
      例參照）。經查，系爭調解筆錄第2項載明：被上訴人及
      上訴人丁○○願將系爭土地出租予上訴人戊○○，租賃期
      間自97年4月1日起至97年6月30日止，為兩造所不爭執，
      則前開租賃契約自應於期間屆滿時消滅。次查，上訴人丁
      ○○於本院自承：97年6月30日租約屆滿後，被上訴人沒
      有再說同意伊出租土地，伊有請里長去問他們，他們沒有
      表示同意或反對（見本院卷第30頁反面），參以上訴人戊
      ○○亦於本院自承：97年7月以後我要求與他們（即被上
      訴人）簽約，他們要求我要每月各付他們每人2萬元，租
      金過高，我就沒有簽（見本院卷第31頁），足見上訴人戊
      ○○與被上訴人雖曾於租期屆滿後洽談續租事宜，惟就租
      賃契約必要之點「租金」，彼此之意思表示並不一致，故
      租賃契約並未成立。再者，上訴人丁○○復自陳：被上訴
      人都不收取租金，伊將租金存在另一位弟弟的戶頭內（見
      原審卷第47頁反面、本院卷第31頁反面、40頁反面），益
      證被上訴人確未授權上訴人丁○○洽談續租事宜，否則被
      上訴人當無拒收租金之理。至證人洪作礪雖於原審證稱：
      「土地是他們兄弟（即上訴人丁○○與被上訴人）所有，
      何人出租我不知道，我有聽丁○○說土地要租人，但沒從
      其他兄弟聽土地要租人。一切都是聽丁○○說的。」、另
      證人黃長庚證稱：「土地是租的…是戊○○告訴我的，我
      沒有看到兩造定租約，有一次丁○○委託我交租金給原告
      （即被上訴人），有一次我去交租金，丙○○太太收了，
      但乙○○拒絕收租金。」（見原審卷第56頁反面、57 頁
      ），然依證人洪作礪之證詞並不能證明被上訴人於租期屆
      滿後，有授權上訴人丁○○洽談續租事宜並收取租金之情
      ，證人黃長庚之證詞則無法確認交付租金的時間，復核與
      上訴人丁○○所述被上訴人都不收取租金之事實不符，證
      人洪作礪、黃長庚之證詞自不足作為有利於上訴人之證據
      。被上訴人既於租約屆滿後，向上訴人戊○○要求每月給
      付其等每人2萬元，顯已即表示反對以原條件續約之意思
      ，復拒收上訴人丁○○所轉交之租金，自不發生租約更新
      之效果。上訴人抗辯：被上訴人授權上訴人丁○○與上訴
      人戊○○商議續租事宜，且收取租金，已構成不定期租賃
      ，自不足採。
    3.上訴人復抗辯：被上訴人乙○○之妻廖美鳳曾在上訴人戊
      ○○所經營之前開夜市擔任清潔工作，顯見被上訴人確有
      將系爭土地出租予上訴人戊○○等語。惟查，上訴人戊○
      ○與被上訴人雖曾於租期屆滿後洽談續租事宜，然就租賃
      契約必要之點「租金」，彼此之意思表示並不一致，故租
      賃契約並未成立，已詳如前述，縱被上訴人乙○○之妻廖
      美鳳曾在上訴人戊○○所經營之前開夜市工作，亦不能遽
      認被上訴人於租期屆滿後，有再同意出租予上訴人戊○○
      之情事，況被上訴人亦主張廖美鳳在該夜市工作係在兩造
      於前開調解筆錄之訴訟事件前，證人吳俊德、黃淑真雖均
      證稱廖美鳳確曾在上訴人戊○○所經營之前開夜市工作，
      但時間無法確定，是依該2證人所述，亦不能證明廖美鳳
      有於前開租期屆滿後在該夜市工作，上訴人此部分之抗辯
      ，亦不可採。
    4.次按「所有人對於無權占有或侵奪其所有物者，得請求返
      還之。」，民法第767條第1項前段定有明文。經查，上訴
      人丁○○租約屆滿後，未經被上訴人之同意擅將系爭土地
      出租予上訴人戊○○使用，已詳如前述，且被上訴人復再
      當庭表示不同意續租（見本院卷第31頁），則上訴人戊○
      ○占有使用系爭土地，為無權占有，則被上訴人請求上訴
      人丁○○將系爭土地地面上所鋪設之柏油鏟除，並與上訴
      人戊○○共同將系爭土地返還被上訴人及其他共有人，自
      屬有據。
  (二)被上訴人得否請求上訴人返還不當得利？若為肯定，其數額
    若干，始為合理？
    1.末按「無法律上之原因而受利益，致他人受損害者，應返
      還其利益；雖有法律上之原因，而其後已不存在者，亦同
      。」，為民法第179條所明定。
    2.經查，無權占有他人土地，可能獲得相當於租金之利益，
      為社會通常之觀念。上訴人丁○○自97年7月1日起，擅將
      系爭土地出租予上訴人戊○○並收取租金，既已詳如前述
      ，則上訴人丁○○就超逾其應有部分所收取之租金，即屬
      無法律上之原因而受有利益，致被上訴人受有損害，則被
      上訴人請求上訴人丁○○將自97年7月1日起至98年4月30
      日止，所收取每月租金2萬7,000元（合計10個月）各三分
      之一即各9,000元，合計各9萬元，返還予被上訴人，為有
      理由，應予准許。另上訴人戊○○無權占有系爭土地亦受
      有相當於租金之利益，致被上訴人受有損害，被上訴人請
      求上訴人戊○○自98年5月1日起至將系爭土地返還被上訴
      人及其他共有人之日止，按月給付被上訴人各每人9,000
      元之不當得利，亦屬有據。 。
五、綜上所述，被上訴人主張：上訴人丁○○於租約屆滿後，未
    經伊等同意，擅將系爭土地出租予上訴人戊○○並收取租金
    ，為可採。上訴人抗辯：被上訴人授權上訴人丁○○與上訴
    人戊○○商議續租事宜，且收取租金，已構成不定期租賃，
    為不可採。從而，被上訴人本於民法第767條第1項前段、第
    821條及第179條第1項之規定，請求：(一)上訴人丁○○應將
    系爭土地地面上所鋪設之柏油鏟除，並與上訴人戊○○共同
    將系爭土地返還被上訴人及其他共有人；(二)上訴人丁○○應
    給付被上訴人各9萬元；(三)上訴人戊○○應自98年5月1日起
    至將系爭土地返還被上訴人及其他共有人之日止，按月給付
    被上訴人各9,000元；為有理由，應予准許。是則原審為上
    訴人敗訴之判決，核無不合。上訴意旨指摘原判決不當，求
    予廢棄改判，為無理由，應予駁回。
六、本件事證已臻明確，兩造其餘陳述及攻擊防禦方法，經審酌
    後核與判決結果不生影響，不再一一論述，附此敘明。
據上論結，本件上訴為無理由，依民事訴訟法第449條第1項、第
78條、第85條第1項但書，判決如主文。
中    華    民    國    98    年    12    月    22    日
                    民事第三庭
                        審判長法  官  林敬修
                              法  官  吳青蓉
                              法  官  黃騰耀
正本係照原本作成。
如不服本判決，應於收受送達後20日內向本院提出上訴書狀，其
未表明上訴理由者，應於提出上訴後20日內向本院補提理由書狀
（均須按他造當事人之人數附繕本）上訴時應提出委任律師或具
有律師資格之人之委任狀；委任有律師資格者，另應附具律師資
格證書及釋明委任人與受任人有民事訴訟法第466條之1第1項但
書或第2項（詳附註）所定關係之釋明文書影本。
中    華    民    國    98    年    12    月    23    日
                              書記官  潘大鵬
附註：
民事訴訟法第466條之1（第1項、第2項）：
對於第二審判決上訴，上訴人應委任律師為訴訟代理人。但上訴
人或其他法定代理人具有律師資格者，不在此限。
上訴人之配偶、三親等內之血親、二親等內之姻親，或上訴人為
法人、中央或地方機關時，其所屬專任人員具有律師資格並經法
院認為適當者，亦得為第三審訴訟代理人。

司法院資訊處製作；財團法人民間司法改革基金會備份。
